【裁判字號】    94,重訴,22
【裁判日期】    951013
【裁判案由】    返還房屋等
【裁判全文】
臺灣士林地方法院民事判決              94年度重訴字第22號
原      告  丙○○
訴訟代理人  蔡志雄律師
被      告  庚○○
            丑○○
上二人共同
訴訟代理人  鍾儀婷律師
複 代 理人  辛○○
            子○○
被      告  己○○
            乙○○
            卯○○
            癸○○
            壬○○
            江美玉
            甲○○
上七人共同
訴訟代理人  呂翊丞律師
複 代 理人  戊○○
            寅○○
被      告  丁○○
上列當事人間返還不當得利等事件，本院於中華民國95年9 月15
日言詞辯論終結，判決如下：
    主      文
被告己○○、乙○○、卯○○、癸○○、壬○○、江美玉、甲○○應連帶給付原告新台幣伍佰捌拾柒萬仟佰拾元，及自
民國九十五年八月十七日起至清償日止，按年息百分之五計算之
利息。
原告其餘之訴駁回。
訴訟費用由被告己○○、乙○○、卯○○、癸○○、壬○○、江
美玉、甲○○連帶負擔五分之四，餘由原告負擔。
本判決原告勝訴部分，於原告以新台幣壹佰玖拾伍萬柒仟元供擔
保後，得假執行；但被告己○○、乙○○、卯○○、癸○○、壬○○、江美玉、甲○○如以新台幣伍佰捌拾柒萬仟佰拾
元為原告預供擔保或將上開金額提存後，得免為假執行。
原告其餘假執行之聲請駁回。
    事實及理由
壹、程序事項：
    本件被告丁○○未於最後言詞辯論期日到場，核無民事訴訟
    法第386條所列各款情形，該被告部分，爰依原告之聲請，
    由其一造辯論而為判決。
貳、實體事項：
一、原告主張：門牌台北市士林區○○○路210號建物為原告所
    有，同路210之2號、210之6號等未辦保存登記建物，則為原
    告所購買享有事實上處分權之建物，原告前於民國91年9 月
    9 日將上開建物出租予共同被告辰○○（該被告部分起訴違
    反一事不再理原則，另行裁定駁回），原約定租期至96年12
    月31日止，並約定不得轉租及增建、改建。嗣辰○○違反租
    約並積欠租金，經原告提起訴訟，雙方於93年8 月13日成立
    訴訟上和解，辰○○同意給付返還租賃之建物。惟辰○○原
    餐廳之合夥人即被告己○○、乙○○、卯○○、癸○○、壬○○、江美玉、甲○○等7 人（下稱被告己○○等7 人）明
    知渠等無權出租上開建物，且未告知辰○○及另位合夥人即
    被告丁○○，竟於92年6 月1 日將上開建物出租予知情之被
    告庚○○、丑○○，約定租期至96年12月31日止，而實際占
    有使用包含附圖所示A 、B 、C 、D 、E 、F 、J 、K 、L
    、M 、N 、O 、P 部分，嗣除系爭建物即附圖G 、I 、O 、
    P 部分以外之違法增建部分，經內政部營建署陽明山國家公
    園管理處（下稱陽明山國家公園管理處）於94年11月11日強
    制拆除，被告仍占有系爭建物至95年6 月2 日（即本院第2
    次現場履勘日）止。被告乃共同無權占有原告所有及享有事
    實上處分權之系爭建物，侵害原告之所有權，並受有相當於
    租金之不當得利，致原告受有損害。原告自得依民法第185
    條、第179 條共同侵權行為及不當得利等法律關係，請求被
    告連帶給付上開占有期間、即92年6 月1 日起至95年6 月2
    日止，共36個月，每月相當於租金新台幣（下同）20萬元計
    算之損害金，共計720 萬元。為此提起本訴，並聲明：1.被
    告應連帶給付原告720 萬元，及自95年8 月17日（即95年8
    月16日言詞辯論請求翌日）起至清償日止，按年息百分之5
    計算之利息；2.願供擔保，請准宣告假執行。
二、被告方面：
  (一)被告庚○○、丑○○抗辯：渠2人占有系爭建物，係因與被
    告己○○等7人所簽訂之租賃契約而來，並依約按月給付約
    定之租金予被告己○○等人，渠2人並非無權占有，亦無不
    當得利可言。且租用範圍於94年11月11日經陽明山國家公園
    管理處執行強制拆除後，渠2人即已撤離系爭建物，現場亦
    由原告以木板圍籬占有管理，渠2人已無占有之事實。退步
    言之，縱認原告得請求相當於租金之損害，其金額之計算標
    準亦應依土地法第97條規定，以不超過土地及其建築物申報
    總價年息百分之10為限，逾此部分原告則無請求權等語。並
    聲明：1.原告之訴及假執行之聲請均駁回；2.如受不利益判
    決，願供擔保請准宣告免為假執行。
  (二)被告己○○等7人則以：如附圖所示地上物，除士林區○○○路210、210之2、210之6號及210之2號下方建物外，其餘
    部分，原告並未提出其為所有權人之證明，縱原告得請求，
    亦僅限於上開建物部分。又陽明山國家公園管理處於94年11
    月11日強制拆除上開建物後，渠等即無占有之事實。再者，
    原告得請求相當於租金之損害，僅能以土地法第97條所規定
    最高限額租金為計算之基礎等語，資為抗辯。並聲明：1.原
    告之訴及假執行之聲請均駁回；2.如受不利益判決，願供擔
    保請准宣告免為假執行。
  (三)被告丁○○未於最後言詞辯論期日到場，據其前曾到場所為
    陳述則以：其並未占有系爭建物，亦不知被告己○○等7人
    將系爭建物出租予被告庚○○、丑○○之事，亦未收取任何
    租金等語，資為抗辯。並聲明：原告之訴駁回。
三、本件不爭執事項：
  (一)被告己○○、乙○○、卯○○、癸○○、壬○○、江美玉、
    甲○○、丁○○與共同被告辰○○等人原有合夥經營溫泉餐
    廳之關係，前曾由辰○○出面，於91年9月9日與原告訂立房
    屋租賃契約書，向原告承租門牌士林區○○○路210號、210
    之2號、210之6號及210之2號下方之建物，約定租期至96 年
    12月31日止，每月租金，自91年9月1日起至同年12月31 日
    期間為10萬元，自92年1月1日起至94年12月31日期間為20
    萬元，95年1月1日起至同年12月31日期間為23萬元，96年1
    月1日起至同年12月31日期間為25萬元。
  (二)嗣原告於92年間，主張辰○○違反前項租賃契約之約定，其
    已終止租約為由，起訴請求辰○○遷讓返還前項租賃之建物
    及給付違約金等，雙方於93年8月11日在台灣高等法院成立
    訴訟上和解（93年度重上字第353號），內容為辰○○願將
    前述租賃之建物遷讓交還原告，並願給付原告320萬元，及
    自93年8月1日起至返還房屋之日止，按月於每月1日給付原
    告20萬元，另願給付原告20萬元之違約金，原告其餘請求則
    拋棄。
  (三)其後，原告以前項和解筆錄為執行名義，聲請強制執行，由
    本院93年度執字第14327號強制執行事件予以受理，經執行
    法院於93年9月21日現場履勘，發現執行標的為被告庚○○
    、丑○○占有經營餐廳使用中，渠2人係於92年6月1日與被
    告己○○、乙○○、卯○○、癸○○、壬○○、江美玉、甲○○等7 人（即被告己○○等7 人）訂立協議書（即租賃契
    約），承租上開建物，約定租期至96年12月31日止。上開執
    行事件，乃以現實占有執行標的之被告庚○○、丑○○非執
    行名義效力所及之人為由，於93年11月10日裁定駁回強制執
    行之聲請。
  (四)被告庚○○、丑○○承租上開建物，實際使用占有使用範圍
    ，包含附圖所示A、B、C、D、E、F、J、K、L、M、N、O、P
    部分。
  (五)如附圖所示之地上物，除G、I、O、P部分外，已經陽明山國
    家公園管理處於94年11月11日強制執行拆除，拆除後，由原
    告以木板將現場圍籬。
  (六)門牌士林區○○○路210號建物（士林區○○段○○段10001
    建號）為原告所有，另同路210之2號、210之6號建物及210
    之2號下方建物，均係未辦保存登記之建物，原告係向他人
    買受受讓事實上之處分權，上開210之2號、210之6號建物之
    房屋稅納稅義務人均係原告。
  (七)辰○○自92年3月間起，即未依租賃契約給付租金予原告。
    其餘被告亦均未曾給付租金予原告。
    以上事實，分別有原告所提出其與辰○○簽訂之房屋租賃契
    約書、國有基地租賃契約書、台灣高等法院93年度重上字第
    353號和解筆錄、本院92年度士簡字第963號判決、本院93年
    度執字第14327號裁定及執行履勘筆錄、陽明山國家公園管
    理處函94年9月30日營陽建字第0946002241號及94年11月7日
    營陽建字第0946002476號函暨拆除照片、所有權狀、建物登
    記謄本、房屋稅繳款書，以及被告庚○○、丑○○所提出渠
    2 人與被告己○○等7人所簽訂之協議書、補充協議書、現
    金支出傳票（以上均影本）等為證，且經本院先後現場履勘
    ，製有勘驗筆錄，並囑託台北市士林地政事務所測量人員測
    繪土地複丈成果圖（即附圖）存卷足參，復為兩造所不爭執
    ，均堪認定。
四、得心證之理由：
    本件經與兩造協議並簡化之爭點為：(一)被告是否構成不當得
    利或侵權行為？（被告全體或何部分被告為占有人？何被告
    應負給付損害金之責任？）(二)原告請求相當於租金之損害金
    金額是否適當？茲分別論述如下：
  (一)被告是否構成不當得利或侵權行為？（被告全體或何部分被
    告為占有人？何被告應負給付損害金之責任？）
  1.被告己○○等7人部分：
    按，因故意或過失，不法侵害他人之權利者，負損害賠償責
    任。數人共同不法侵害他人之權利者，連帶負損害賠償責任
    。民法第184條第1項前段、第185條第1項前段分別定有明文
    。次按，無法律上之原因而受有利益，致他人受有損害者，
    應返還其利益。民法第179條前段亦有明文。又無權占有他
    人之不動產，依社會之通常觀念，可能獲得相當於租金之利
    益，且致他人受有相當於租金之損害（最高法院61年度台上
    字第1695號判例參考）。查，系爭建物乃原告分別享有所有
    權、事實上處分權之物，被告己○○等7人將系爭建物出租
    予被告庚○○、丑○○直接占有，業如前述，又渠等出租系
    爭建物，並未告知向原告承租之辰○○，亦未經其同意之情
    ，亦經共同被告辰○○陳明在卷，核與辰○○於本院93年度
    執字第14327號強制執行事件現場履勘時之陳述相符，堪信
    屬實，則被告己○○等7人自為系爭建物獨立之間接占有人
    甚明。而被告己○○等7人又未能舉證證明渠等有何占有系
    爭建物及得予出租之合法權源，自構成無權占有，而共同侵
    害原告之所有權及事實上處分權，準此，原告本於前揭規定
    請求被告己○○等7人連帶給付相當於租金之損害金，即屬
    有據。
  2.被告庚○○、丑○○部分：
  (1)侵權行為法律關係部分：
    原告雖主張被告庚○○、丑○○明知系爭建物係原告所有，
    且承租人係辰○○，並有不得轉租之限制，仍向無出租權之
    被告己○○等7人承租占有系爭建物，亦構成共同侵權行為
    云云，惟為被告庚○○、丑○○所否認。經查，被告庚○○
    、丑○○於本院93年度執字第14327號執行事件執行人員現
    場履勘時，曾陳述：前手有提出至96年為止的租期以表示其
    有權出租等語，有執行履勘筆錄影本在卷可稽。按諸一般人
    通常租賃習慣，縱前手有提出其與所有權人間之租賃契約，
    無非係為取信之用，承租人就前手租賃契約之承租人名義及
    條款內容等，非必逐條詳細檢視、逐一確認，而擬出租之人
    ，亦必盡其所能促使承租人信其確有出租權限，鮮有自暴其
    短，令承租人知悉其無出租權限之可能。而由被告庚○○、
    丑○○上開陳述觀之，渠2人主觀上應係認被告己○○等7人
    為有權出租，尚不足認定渠2人確實明知有不得轉租之約定
    及被告己○○等7人並無出租權限之情。此外，原告又未能
    舉出確切之證據，足以證明被告庚○○、丑○○知悉被告己○○等7 人無出租權限，已侵害原告之權利，自難認定被告
    庚○○、丑○○確有故意或過失而與被告己○○等7 人為共
    同侵權行為之事實。準此，原告主張被告庚○○、丑○○應
    負共同侵權行為連帶賠償責任乙節，即不足憑採。
  (2)不當得利法律關係部分：
    按，民法第179條規定不當得利之成立要件，必須無法律上
    之原因而受利益，致他人受損害，且該受利益與受損害之間
    有因果關係存在，而其間有無因果關係，應視受利益之原因
    事實與受損害之原因事實是否同一事實為斷，如非同一事實
    ，縱令兩事實之間有所牽連，亦無因果關係，自與不當得利
    之要件不合。查，被告庚○○、丑○○係基於與被告己○○
    等7人間之租賃契約而占有使用系爭建物，而原告係因被告
    己○○等7人前述侵權行為而受有損害，縱認被告庚○○、
    丑○○受有占有使用系爭建物之利益，與原告受有損害之間
    ，亦非基於同一事實所生，自不具因果關係，而與不當得利
    之要件不合。況且，被告庚○○、丑○○亦已依渠2人與被
    告己○○等7人間之租賃契約給付租金予被告己○○等7人，
    有被告庚○○、丑○○提出之現金支出傳票影本存卷可憑，
    並為被告己○○等7人所不爭執，亦堪信實，渠2人既已支付
    使用對價，自未受有相當於租金之利益，亦未該當不當得利
    之要件。準此，原告依不當得利法律關係請求被告庚○○、
    丑○○給付相當於租金之不當得利，亦屬無據。
  3.被告丁○○部分：
    查，間接占有系爭建物出租予被告庚○○、丑○○2人收取
    租金者，係被告己○○等7人，並未包含被告丁○○，已如
    前述，徒以被告丁○○與己○○等7人及辰○○間，曾有合
    夥經營餐廳之關係，自不足憑認被告丁○○亦有占有系爭建
    物之共同侵權行為或受有不當得利之事實。此外，原告就被
    告丁○○部分又未能舉證以明，其主張被告丁○○亦應負共
    同侵權行為及返還不當得利之責任乙節，即難以憑採。
  4.綜上所述，原告主張依共同侵權行為及不當得利法律關係，
    被告己○○等7人應負連帶給付損害金之責任，核屬有據。
    至原告請求被告庚○○、丑○○及丁○○連帶給付部分，則
    屬無據。
  (二)原告請求相當於租金之損害金金額是否適當？
  1.關於被告占有期間之問題：
    原告主張被告己○○等7人於92年6月1日出租系爭建物，占
    有系爭建物至95年6月2日（即本院第2次現場履勘日）止云
    云，惟被告己○○等7人則抗辯至94年11月11日，增建部分
    經陽明山國家公園管理處強制拆除後，即無占有之事實等情
    。按，占有，因占有人喪失其對於物之事實上管領力而消滅
    。民法第964條前段規定甚明。經查，系爭建物之增建部分
    於94年11月11日經陽明山國家公園管理處強制執行拆除後，
    零落殘亂不堪，系爭建物所在現場即由原告以木板圍籬，有
    原告所提出前述陽明山國家公園管理處之函文暨拆除照片影
    本存卷可稽，並為兩造所不爭執，顯然直接占有系爭建物之
    被告庚○○、丑○○已無從入內，而喪失對於系爭建物事實
    上之管領力甚明，被告己○○等7人對於系爭建物間接占有
    之管領力自亦喪失而消滅。承此，被告己○○等7人占有系
    爭建物之期間，應自92年6月1日起至94年11月11日止，共計
    29個月又11天為是。
  2.關於損害金金額之問題：
    被告己○○等7人雖辯謂原告得請求相當於租金之損害，僅
    能以土地法第97條規定最高限額租金為計算基礎云云。按，
    城市地方房屋之租金，以不超過土地及其建築物申報總價年
    息百分之10為限。土地法第97條固有明文。然而，土地法第
    97條關於約定最高租額之限制，僅限於城市地方供住宅使用
    之房屋有其適用，此觀諸同法第94條第1項及第96條均係有
    關「自住」之規定即可推知。至城市地方供營業用之房屋，
    承租人得以營商而享受商業上之特殊利益，非一般供住宅用
    之房屋可比，所約定之租金，自不受土地法第97條規定之限
    制（最高法院94年度第2次民事庭會議決議參考）。查，本
    件系爭建物係位於陽明山山區，被告己○○等7人出租予被
    告庚○○、丑○○，係作為經營溫泉餐廳營利使用，有前述
    渠等之協議書及本院93年度執字第14327號執行筆錄影本可
    參，顯然被告己○○等人間接占有收取租金獲有商業上之特
    殊利益，參酌前述說明，自不受土地法第97條規定之限制，
    被告己○○等7人此部分抗辯，尚不足採。而查，原告將系
    爭建物出租予辰○○，所約定92年1月1日至94年12月31日期
    間之租金為每月20萬元，業如前述（參見三不爭執事項之(一)
    ），又被告己○○等7人於92年6月1日將系爭建物出租予被
    告庚○○、丑○○，約定之租金至94年12月期間，同為每月
    20萬元，亦有被告庚○○、丑○○所提出雙方之協議書影本
    可稽，則原告主張以系爭建物實際租賃約定之租金每月20萬
    元作為計算損害金之標準，自屬適當，而堪憑採。準此，前
    述被告己○○等7人占有系爭建物期間，即92年6月1日起至
    94年11月11日止，共29個月又11天，以每月20萬元計算，原
    告得請求之損害金總計應為5,873,333元（[200,000x29]+
    [200,000x11/30]=5,873,333）。
五、從而，原告依共同侵權行為及不當得利的法律關係，請求被
    告己○○、乙○○、卯○○、癸○○、壬○○、江美玉、甲○○等7人連帶給付5,873,333元，及自95年8月17日起至清
    償日止，按年息百分之5計算之利息，為有理由，應予准許
    。逾此範圍之請求，則無理由，應予駁回。
六、兩造分別陳明願供擔保請准宣告假執行或免為假執行，經核
    ，就原告勝訴部分，均無不合，爰分別酌定相當之擔保金額
    ，予以准許。至原告敗訴部分，其假執行之聲請即失所附麗
    ，應予駁回。
七、本件事證已臻明確，兩造其餘主張、陳述及所提證據，經審
    酌與本院前揭判斷不發生影響，毋庸再予審酌，併此敘明。
參、據上論結：本件原告之訴為一部有理由，一部無理由，依民
    事訴訟法第385 條第1 項前段、第79條、第85條第2 項、第
    390條第2項、第392條第2項，判決如主文。
中    華    民    國    95    年    10    月    13    日
                  民事第二庭  法  官  施月燿
以上正本證明與原本無異。
如對本判決上訴，須於判決送達後20日內向本院提出上訴狀。
中    華    民    國    95    年    10    月    20    日
                              書記官  韓金發


司法院資訊處製作；財團法人民間司法改革基金會備份。
